臺灣高等法院刑事判決
111年度交上易字第106號
上  訴  人  
即  被  告  林慧盷


上列上訴人即被告因過失傷害案件，不服臺灣新北地方法院110
年度交易字第74號，中華民國111年1月12日第一審判決（起訴案
號：臺灣新北地方檢察署110年度偵字第533號），提起上訴，本
院判決如下：
    主  文
上訴駁回。
    事  實
一、林慧盷於民國109年6月22日上午8時54分許駕駛車牌號碼0000
    -00號自用小客車，由新北市樹林區復興路往備前街方向行
    駛，行經新北市○○區○○路000號巷口直行，本應注意汽車行
    駛至設有「停」字標誌及停止線路口，應停車觀察並確認安
    全後再行駛，且行經無號誌之交岔路口時，並應注意車前狀
    況及隨時採取必要之安全措施，以避免發生碰撞之危險，且
    依當時天候晴、日間自然光線、柏油路面乾燥、無缺陷、視
    距良好，無不能注意之情事，竟疏未注意未經停車觀察即直
    接駛進至交岔路口，適有方家蓁騎乘車牌號碼000-0000號普
    通重型機車沿新北市樹林區復興路372巷往大安路方向直行
    ，亦疏未注意車前狀況，採取隨時煞停之必要安全措施而貿
    然前行，致2車均煞車不及，林慧盷所駕駛之自小客車之前
    車頭因而撞擊方家蓁所騎乘機車之左後車尾，方家蓁因而人
    車倒地，並受有未明示側性足部挫傷之傷害。
二、案經方家蓁訴由新北市政府警察局樹林分局移送臺灣新北地
    方檢察署檢察官偵查起訴。
    理  由
壹、證據能力部分
一、按被告以外之人於審判外之言詞或書面陳述，除法律有規定
    者外，不得作為證據，刑事訴訟法第159條第1項固定有明文
    ；惟被告以外之人於審判外之陳述，雖不符同法第159條之1
    至第159條之4之規定，而經當事人於審判程序同意作為證據
    ，法院審酌該言詞陳述或書面陳述作成時之情況，認為適當
    者，亦得為證據，同法第159條之5第1項亦定有明文。經查
    ，本件判決所引用之被告以外之人即告訴人方家蓁於審判外
    之陳述，固屬傳聞證據，惟除上訴人即被告林慧盷爭執證明
    力外，被告及檢察官就該審判外陳述於本院審理程序中，均
    不爭執證據能力，且於本院言詞辯論終結前亦均未聲明異議
    ，本院審酌該等供述證據作成之情況，認無不適當情事，是
    依前開規定有證據能力。
二、本判決所引用之其餘文書證據及證物，並無證據證明係公務
    員違背法定程序所取得，亦無顯有不可信之情況，且經本院
    於審理期日合法調查，該等證據自得作為本案裁判之資料。
貳、實體部分
一、訊據被告否認過失傷害犯行，辯稱：⑴被告雖未於停字標誌
    及停止線路口停車觀察後再起駛，而有違反交通規則，然並
    非違反交通規則即與發生本件車禍、告訴人受傷有因果關係
    ；⑵於事發後回想，案發時是在路口對向右側住戶之不鏽鋼
    大門發現未靠右行駛之告訴人騎乘機車而至之影像，因而緊
    急剎車，告訴人是在被告停車之後撞上，而非被告駕車所撞
    擊。況被告認為2車應是在幾乎無碰撞之情形下即定點停止
    ，告訴人之機車隨後緩慢倒下，應該是自摔倒地，被告下車
    欲扶起告訴人機車時，告訴人亦係站在機車旁而非壓在機車
    底下，故被告對於2車是否有碰撞有疑義；⑶又當時被告行向
    之右側路口停放一輛貨車，遮蔽其右側視線，被告以通過停
    止線放空油門，腳踩剎車滑行至路口再探察路口狀況已是最
    安全的行車方式；⑷告訴人於案發時所穿著之涼鞋、衣服、
    褲子均未破損，且衣著單薄，若有擦挫傷應清晰可見，足部
    挫傷疼痛亦應有明確標示，且本件仁愛醫院所出具之診斷證
    明書就告訴人所受傷勢係載「未明示側性足部挫傷之初期照
    護」，被告無法理解是什麼傷害，亦不認為是本件車禍所造
    成。車禍後被告數次與告訴人洽談和解，但被告對於告訴人
    所要求之車損、修車費用有疑慮，讓被告懷疑是受到詐騙，
    所以未能成立和解，而非被告蓄意不賠云云。
二、經查：
　㈠被告於109年6月22日上午8時54分許駕駛車牌號碼0000-00號
    自用小客車，由新北市樹林區復興路往備前街方向行駛，行
    經新北市樹林區復興路372巷口之設有「停」字標誌及停止
    線路口，未停車觀察即直接駛進至交岔路口，適沿新北市○○
    區○○路000巷○○○路○○○○○○○○○○○○號碼000-0000號普通重型機
    車亦進入該路口，2車因而碰撞，告訴人並人車倒地之事實
    ，為被告所不否認，核與證人即告訴人於警詢及偵查中之指
    述相符，並有新北市政府警察局道路交通事故初步分析研判
    表、道路交通事故現場圖、道路交通事故調查報告表㈠、㈡、
    A2類交通事故談話紀錄表、事發道路全景照片、兩車相撞照
    片、車損照片及被告車輛詳細資料報表等在卷可佐，堪先信
    實。
　㈡且查：
　⒈按白實線設於路口者，作為停止線；「停」標字，用以指示
    車輛至此必須停車再開。設於停止線將近之處，本標字與第
    58條「停車再開」標誌得同時設置或擇一設置；停車再開標
    誌，用以告示車輛駕駛人必須停車觀察，認為安全時，方得
    再開。設於安全停車視距不足之交岔道路次要道路口；汽車
    行駛至交岔路口，其行進、轉彎，應依下列規定：二、行至
    無號誌或號誌故障而無交通指揮人員指揮之交岔路口，支線
    道車應暫停讓幹線道車先行，道路交通標誌標線號誌設置規
    則第149條第1項第3款、第177條、第58條第1項及道路交通
    安全規則第102條第1項第2款分別規定甚明；次按行車速度
    ，依速限標誌或標線之規定，無速限標誌或標線者，應依下
    列規定：二、行經無號誌之交岔路口，應減速慢行，作隨時
    停車之準備；汽車（包括機車，下同）行駛時，駕駛人應注
    意車前狀況，並隨時採取必要之安全措施，道路交通安全規
    則第93條第1項第2款、第94條第3項前段分別定有明文，此
    為駕駛人應盡之注意義務。而所謂「作隨時停車之準備」，
    應指駕駛人需將車速降至「隨時可停車應變」之情況而言，
    非謂為行車速度至該路段速限以下，即已符合規定，若僅有
    減速，但於突發情事發生時，未能及時停車應變，即難認已
    盡注意義務。
　⒉就本件交通事故之發生，原審業於準備及審理期日先後勘驗
    案發當時被告車輛之行車紀錄器，勘驗結果略以：（時間00
    ：01）被告駕駛車輛直行中，可見路口有「停」字之標誌，
    且該路口未設有其他號誌，（時間00：05）被告行經該路口
    時，並「未」減速或停止，（時間00：06）被告車輛行經路
    口，從畫面右前方可見不鏽鋼門倒映出告訴人騎乘機車之身
    影，被告發出叫聲（時間00：07）被告駕駛車輛未煞車或減
    速至路口一半處，告訴人騎乘機車經過被告車輛前方，未煞
    車或減速；（時間00：08）被告車輛與告訴人機車發生碰撞
    ，告訴人機車向右傾倒，告訴人也傾倒在地，被告車輛停止
    等情，有勘驗筆錄暨附件附圖在卷（見原審交易字卷第50頁
    、第53、54頁、第202頁）可佐，被告就此勘驗結果於原審
    及本案亦均稱無意見（見原審交易字卷第51、202頁；本院
    卷第44、174頁）。上開車禍發生情狀，核與告訴人於警詢
    時稱：伊當時沿復興路372巷往大安路方向直行，看到左方
    有來車，但還有一段距離伊便繼續騎，結果對方就撞上來了
    ，事故發生後，伊人車倒地等語相符。
  ⒊復觀諸事故現場之照片，可見該路口於「停」字標字前，畫
    有白色實線之停止線，有事故現場照片在卷（見偵字卷第37
    頁）可佐，可見被告駕駛車輛行經設有停止線及「停」字標
    字的路口，本應停車觀察並確認安全後再行駛，又其行經無
    號誌之交岔路口時，本應注意車前狀況，確認路口有無其他
    來車，而依當時天候晴、日間自然光線、柏油路面乾燥、無
    缺陷、視距良好，無不能注意之情事，有道路交通事故調查
    報告表㈠及現場照片在卷（見偵字卷第25頁、第35頁、第37
    頁）可佐，然被告行駛至行經停止線及「停」字標字時，並
    未停車觀察後再行駛，又繼續行經無號誌之交岔路口前，其
    行車速度雖非快速然無明顯減速之情形，亦未減速至可作隨
    時停車之準備，且疏未注意車前狀況，而貿然直行駛進交岔
    路口，因而與告訴人騎乘之機車發生碰撞，發生本案車禍，
    是被告就本案事故之發生自有過失。且被告於偵查時亦自承
    ：伊係直行到有停字交岔路口，伊必須往前才看得清楚，告
    訴人從伊右方過來，發生碰撞，伊坦承雙方都有過失等語（
    見偵字卷第69頁）。此外，本件交通事故經送新北市政府車
    輛行車事故鑑定會鑑定，亦認定被告駕駛自用小客車，行經
    無號誌路口，支道車未讓幹道車先行，為本件肇事主因，有
    110年10月20日新北車鑑字第0000000號上開鑑定意見書在卷
    （見原審交易字卷第101至103頁）可佐。
　⒋本案車禍事故於109年6月22日上午8時54分發生，告訴人報警
    後旋於同日上午9時8分前往仁愛醫院急診，經診斷有未明示
    側性足部挫傷之傷害，並於同日上午9時40分離院，有上開
    醫院109年6月22日第0000000號診斷證明書在卷（見偵字卷
    第15頁）可佐，參以被告上揭過失行為與告訴人倒地受傷間
    有時間之密接性，復無證據可證尚有其他外力介入，堪認告
    訴人所受傷害係因本件車禍事故所起，被告上揭過失行為與
    告訴人所受傷害間具有相當因果關係。
　⒌又本案告訴人騎乘機車沿新北市樹林區復興路372巷往大安路
    方向直行，亦疏未注意車前狀況，採取隨時煞停之必要安全
    措施而貿然前行，致煞車不及，而與被告所駕駛之自小客車
    發生撞擊而肇事，並因而人車倒地，故告訴人同有「未 注
    意車前狀況」之違規情事，而為本件車禍事故發生之肇事次
    因，上揭鑑定亦同此認定，可資參照。惟此僅係量刑斟酌因
    素之一或民事損害賠償責任之依據，無解於被告之刑事責任
    。
  ㈢被告所辯不足採之理由：
  ⒈被告過失與本案事故之發生具有相當因果關係，已經本院認
    定如前。雖依卷附事故現場照片（見偵字卷第37頁、第39頁
    ），固有藍色小客車停放於事故路口之右側（按被告駕駛車
    輛直行之方向之右前方，超過停止線之位置），可能導致被
    告駕駛車輛直行時，部分右側視線會遭遮蔽，然縱被告執此
    置辯，惟上開駕駛車輛行經設有停止線及「停」字標字的路
    口應停車觀察並確認安全後再行駛及注意車前狀況之規範，
    本即包括車輛駕駛人在行經交岔路口時，車輛須減速至足以
    看清交岔路口有無來車，並於交岔路口有來車時，及時煞停
    而不致與車輛發生碰撞之義務，是於視線良好之交岔路口，
    駕駛人得以於較遠距離即看清右方有無來車，此時自得於停
    車觀察並確認安全後以一般正常速度通過路口；但若有障礙
    物遮蔽右方視線，為避免與右方來車發生碰撞，駕駛人即須
    停車觀察並確認安全，再減速至越過障礙物並看清右方來車
    後還能安全停下之程度，否則駕駛人於有障礙物遮蔽視線之
    路口，仍未減速通過，如有來車勢必無法閃避，甚易發生危
    險，前開注意車前狀況及設有停止線及「停」字標字的路口
    應停車觀察並確認安全後再行駛之規定亦將形同虛設。而依
    原審前開勘驗結果，可見被告駕駛車輛行經上開路口時，未
    有任何減速或暫停之確認動作，確有過失，被告辯稱其通過
    停止線放空油門，腳踩剎車滑行至路口再探察路口云云，已
    屬無稽。況依被告與告訴人發生事故位置，被告駕駛車輛已
    超過藍色小貨車並至路口中間，有事故現場照片在卷（見偵
    查卷第37頁下方照片、第43頁上方照片）可憑，可見事故發
    生時，被告若降低車速或暫停確認右方是否有車輛經過，當
    可看見其右側告訴人所騎乘之機車，然其未能即時減速及停
    車，因而發生本案事故，被告就事故之發生仍有過失；又縱
    如被告所辯，告訴人並非發生碰撞倒地，而係緊急煞車後倒
    地，則告訴人緊急煞車亦係因被告駕車之過失行為，其方須
    緊急煞車因而倒地受傷，此與被告之過失行為間，仍有因果
    關係。又縱告訴人所騎乘機車有未注意車前狀況之過失行為
    ，亦不足以減免被告之罪刑，亦如前述。
　⒉事故發生後，告訴人雖未受有明顯外傷而仍搭乘救護車前往
    醫院急救，係其個人選擇之就醫方式，適當與否並無礙於被
    告過失行為之成立。至告訴人經診斷所受有之「未明示側性
    足部挫傷」之傷害，尚非危及生命或嚴重傷勢，未必會造成
    告訴人衣褲或鞋子破損；又告訴人前往仁愛醫院急診，經診
    治醫師依告訴人之傷勢為專業診斷及判讀受有上開傷害，且
    有診治之醫療行為。而診斷證明書固未詳細記載為右腳或左
    腳，或未具體指明腳部之何細部部位，然告訴人既於本案事
    故發生後，隨即前往醫院急診，而經診斷受有上開傷害，仍
    應認該傷害與本案事故，具有因果關係。
　⒊另本案告訴人之駕駛行為同有疏失，而為本件車禍事故發生
    之肇事次因，亦經本院認定如上。然汽車駕駛人對於防止危
    險發生之相關交通法令之規定，業已遵守，並盡相當之注意
    義務，以防止危險發生，始可信賴他人亦能遵守交通規則並
    盡同等注意義務。若因此而發生交通事故，方得以信賴原則
    為由免除過失責任。本件被告駕車行駛至設有「停」字標誌
    及停止線路口之事故地點時，未經停車觀察確認安全後即未
    減速直接駛進至交岔路口，且有疏未注意車前狀況之過失，
    已如前述，依前開說明，被告自不得主張信賴原則以解免其
    過失責任。又刑法上之過失犯，祇須危害之發生，與行為人
    之過失行為，具有相當因果關係，即能成立，縱行為人之過
    失，與告訴人本身之過失，併合而為危害發生之原因時，仍
    不能阻卻其犯罪責任。本件告訴人騎乘機車縱有前述過失，
    而同為本案車禍事故之肇事因素，然刑事責任之認定，並不
    因被害人與有過失，而得免除被告之過失責任，被害人與有
    過失之情節輕重，僅係量刑斟酌因素之一或民事損害賠償責
    任之依據，無解於被告之刑事責任。至告訴人所提出之賠償
    金額是否適法、合乎常情，應透過民事訴訟程序判定被告應
    承擔之責任，法院不應將刑事責任與民事賠償過度連結，同
    理被告亦不得以對告訴人主張賠償金額有所疑義而作為否認
    犯罪之理由。
  ⒋至被告於本院辯論終結後具狀主張告訴人所騎乘機車非其所
    有，故應調查告訴人近5年之就醫紀錄及事故紀錄，欲證明
    告訴人於本案請求有不符經驗法則及近似詐騙之處云云。惟
    被告於本案駕車確有可歸責之過失，並致告訴人受有傷害，
    2者具有相當因果關係，業經本院認定如前。而告訴人請求
    損害賠償之項目、數額是否具合理性，均屬民事損害賠償判
    斷範疇，與本案刑事部分無關，亦不得逕此推論告訴人於本
    案有詐騙犯行，甚或臆測告訴人亦應有其他類似詐騙之舉，
    況此與本案判斷無涉，被告此部分調查證據主張，顯無調查
    之必要，末此敘明。
三、綜上所述，被告確有上開過失傷害之犯罪事實，其所辯均難
    以做為有利之認定依據。本案事證已臻明確，應依法論科。
參、法律適用
一、核被告所為，係犯刑法第284條第1項前段之過失傷害罪。
二、被告於肇事後，於據報到場處理的員警發覺前，主動坦承肇
    事經過並接受裁判，有道路交通事故肇事人自首情形記錄表
    在卷（見偵字卷第51頁）可佐，符合自首的要件，應依刑法
    第62條前段規定減輕其刑。　　
肆、上訴駁回之理由　　
一、原審以被告犯行事證明確，適用刑法第284條第1項前段、第
    62條前段、第41條第1項前段，刑法施行法第1條之1第1項等
    規定，審酌被告駕駛車輛，行經停止線及「停」字標字的路
    口，本應停車觀察並確認安全後再行駛，又其行經無號誌之
    交岔路口時，亦應注意車前狀況，確認路口有無其他來車，
    竟疏未注意而與告訴人騎乘之機車發生碰撞，致發生本案車
    禍而造成告訴人受有傷害，顯有過失，兼衡告訴人騎乘機車
    未注意車前狀況，為本案事故肇事次因之情形，另考量被告
    未能與告訴人達成和解，並賠償告訴人損失暨告訴人表示之
    意見；復參酌被告自陳碩士畢業（於本院審理時則稱大學畢
    業）之智識程度、現為小吃店負責人（於本院審理時另稱兼
    職保險經紀人），月薪約新臺幣（下同）7萬元，須扶養6歲
    小孩（於本院審理時該名小孩已7歲，且稱須給付家庭費用
    ）之家庭經濟狀況及犯後態度等一切情狀，酌情量處拘役55
    日，並諭知易科罰金之折算標準為以1千元折算1日。經核原
    審認事用法，並無違誤，量刑亦稱妥適。
二、被告上訴意旨否認過失傷害犯行，惟其所執如上揭貳、一所
    示之上訴理由及辯解，均無理由，業經本院指駁如前，是被
    告之上訴無理由，應予駁回。　　　　
據上論斷，應依刑事訴訟法第368條，判決如主文。
本案經檢察官劉仕國提起公訴，被告提起上訴後，經檢察官劉俊
杰到庭執行職務。　
中　　華　　民　　國　　111 　年　　6 　　月　　28　　日
                  刑事第十六庭  審判長法　官  劉嶽承
                                      法　官  王耀興
                                      法　官  古瑞君
以上正本證明與原本無異。
不得上訴。
                                      書記官  林君縈
中　　華　　民　　國　　111 　年　　6 　　月　　28　　日
附錄：本案論罪科刑法條全文
中華民國刑法第284條
因過失傷害人者，處1年以下有期徒刑、拘役或10萬元以下罰金
；致重傷者，處3年以下有期徒刑、拘役或30萬元以下罰金。